【裁判字號】    96,重家訴,11
【裁判日期】    970312
【裁判案由】    分割遺產
【裁判全文】
臺灣臺北地方法院民事判決            96年度重家訴字第11號
原      告  徐春海
訴訟代理人  劉振瑋律師
複  代理人  辛○○
            甲○○
被      告  戊  ○
            庚○○
共      同
法定代理人  己○○
共      同
訴訟代理人  陳麗真律師
上列當事人間請求分割遺產事件，本院於民國97年2月27日言詞
辯論終結，判決如下：
    主      文
原告之訴駁回。
訴訟費用新臺幣捌萬陸仟參佰參拾捌元由原告負擔。
    事實及理由
壹、程序事項：
    按民事訴訟法第255條第1項第2款規定，訴狀送達後，原告
    不得將原訴變更或追加他訴，但請求之基礎事實同一者，不
    在此限。另民事訴訟法第255條第1項第2款所稱之「請求之
    基礎事實同一」者，係指變更或追加之訴與原訴之主要爭點
    有其共同性，各請求利益之主張在社會生活上可認為同一或
    關連，而就原請求之訴訟及證據資料，於審理繼續進行在相
    當程度範圍內具有同一性或一體性，得期待於後請求之審理
    予以利用，俾先後兩請求在同一程序得加以解決，避免重複
    審理，進而為統一解決紛爭者，即屬之，最高法院91年度臺
    簡抗字第33號著有裁判。本件原告於民國96年8月13日提起
    分割遺產訴訟時，訴之聲明原訴請本院將附表編號1至3所示
    之存款及利息分割後，由伊與被告戊○、陳○○等人依應繼
    分各取得三分之一。嗣原告於本院96年10月31日言詞辯論時
    追加訴之聲明，訴請本院併將附表編號4至9所示之被繼承人
    陳祥雲遺產分割後，由伊與被告戊○、陳○○依應繼分各取
    得三分之一。查原告追加之訴與原訴主要爭點共同、各請求
    利益之主張在社會生活上關連、訴訟及證據資料得相互利用
    ，揆諸首揭民事訴訟法第255條第1項第2款規定暨最高法院
    91年度臺簡抗字第33號裁判意旨，核原告本於起訴之同一基
    礎事實，追加聲明，於法並無不合，應予准許。
貳、實體事項
  一、原告主張：伊與陳祥雲於87年1月24日結婚，並於87年12
      月30日至戶政機關辦理結婚登記，於92年8月29日伊與陳
      祥雲離婚，惟伊與陳祥雲離婚後仍交往密切，念於過去情
      感遂決定復合，於95年3月29日，伊與陳祥雲在臺北市○○路14巷5號之「天罈餐廳」再次結婚，然囿於工作繁忙
      遲未辦理結婚登記，迄陳祥雲至振興醫院入院治療，為免
      日後陳祥雲之遺產分配徒生糾紛，被告遂於95年5月28 日
      在上開醫院撰寫結婚證書，並於95年5月29日至戶政機關
      申理結婚登記。詎陳祥雲於95年6月18日死亡，伊與被告
      戊○、陳○○係陳祥雲之合法繼承人，應繼分各為三分之
      一，惟被告戊○、陳○○遲未協同辦理遺產分割事宜，爰
      依民法第1164條規定訴請分割遺產云云。並聲明：請求將
      兩造被繼承人陳祥雲所遺如附表之遺產，由全體原、被告
      依應繼分各取得三分之一。
  二、被告則以：被告戊○、陳○○係陳祥雲之婚生子女，原告
      之戶籍謄本雖載明：「民國95年5月27日與陳祥雲結婚，
      95年5月29日申登」等情，惟陳祥雲於95年5月26日即因肝
      癌至財團法人振興復健醫學中心（下稱振興醫院）入院治
      療，至95年6月18日陳祥雲死亡止，陳祥雲未曾離開振興
      醫院，陳祥雲生前實不可能與被告舉行結婚之公開儀式，
      原告應非陳祥雲之法定配偶，故原告對陳祥雲之遺產應無
      繼承之權利存在；另兩造就陳祥雲之遺產已為分割協議，
      故原告提起本件分割遺產訴訟，無保護必要等語茲為抗辯
      。並聲明：如主文所示。
  三、兩造不爭執之事實：
  （一）原告主張陳祥雲於95年6月18日死亡，業據被告提出戶
        號；Y0000000號戶籍謄本及振興醫院死亡證字5044號死
        亡證明書影本各1 份為證，且為被告所不爭執，應堪信
        為真實。
  （二）原告主張伊與陳祥雲曾於87年1月24日結婚，於87年12
        月30日至戶政機關辦理結婚登記，並於92年8月29日離
        婚之事實，業據原告提出戶號：YD856046、Y0000000號
        戶籍謄本各1紙為證，且為被告等人所不爭執，應堪信
        為真實。
  （三）被告等人抗辯就陳祥雲之遺產，兩造已於95年9月22日
        達成分割協議，業據被告提出遺產分配協議書1紙為證
        ，且為原告所不爭執，應堪信為真實。
  （四）原告提出南山人壽保險股份有限公司之Ｚ000000000號保
        單1 份為證，上開保單之形式真正為被告所不爭執，亦
        可信為真實。
  （五）被告辯稱原告丁○○之戶籍謄本雖記載：「民國95年5
        月27日與陳祥雲結婚，95年5 月29日申登」等語，惟陳
        祥雲於95年5 月26日因肝癌至振興醫院入院治療，於95
        年5 月27日與被告間並無結婚儀式，原告對此亦不爭執
        ，亦可信為真實。
  四、得心證之理由：本件兩造所爭執之處，在於本件原告是否
      為陳祥雲死亡時之法定繼承人？茲分述如下：
  （一）按當事人主張有利於己之事實者，就其事實有舉證之責
        任，此觀民事訴訟法第277 條前段規定甚明。又配偶係
        遺產之法定繼承人；繼承人得隨時請求分割遺產，民法
        第1138條、第1164條分別定有明文。另主張法律關係存
        在之當事人，僅須就該法律關係發生所須具備之特別要
        件，負舉證之責任，至於他造主張有利於己之事實，應
        由他造舉證證明，最高法院48年臺上字第887 號著有判
        例。查原告提起本件分割遺產之訴，對於原告與陳祥雲
        於陳祥雲死亡時具婚姻關係之事實，係原告據以主張對
        陳祥雲之遺產享有繼承權法律關係之特別要件，揆諸首
        揭最高法院判例意旨及民事訴訟法第277 條前段規定，
        自應由原告負舉證之責。雖原告主張伊與陳祥雲依戶籍
        法為結婚登記，則彼等婚姻關係自應視為合法有效，倘
        被告否認此一推定之事實，自應由被告就所主張未經舉
        行結婚公開儀式及二人以上證人之形式要件舉證證明。
        惟查本件原告係提起分割遺產之訴，自不得以96年5 月
        23日修正前民法第982 條第2 項舉證責任轉換之規定，
        而認被告應就所主張未經舉行結婚公開儀式及2 人以上
        證人之形式要件負舉證之責。且原告丁○○之戶籍謄本
        係記載：「民國95年5 月27日與陳祥雲結婚，95年5 月
        29日申登」，惟原告自承與陳祥雲間於95 年5月27日並
        無結婚儀式，已如前述，自不因原告與陳祥雲結婚間上
        開戶籍登記，而生結婚之推定效力，原告主張應由被告
        就原告與陳祥雲間未經舉行結婚公開儀式及二人以上證
        人之形式要件負舉證責任云云，並不足採。
  （二）原告主張伊與陳祥雲係於95年3 月29日在天罈餐廳舉行
        結婚儀式等情，固經原告提出請柬、南山人壽保險股份
        有限公司之Ｚ000000000號保單為證，並聲請本院訊問證
        人即原告之姊姊丙○○、嫂嫂乙○○。查原告到庭稱：
        95年時，陳祥雲表示還是結婚一下較好，但是陳祥雲表
        示他的家人因為不知道我們有離婚過，所以就不請他的
        家人，於是我們就在95年3 月29日再次結婚。當時因為
        95年3 月29日是一個較好記住的日子，沒有什麼特別的
        含意。當時因我工作要常常出國，所以當陳祥雲提95
        年3 月29日要在辦理結婚時，我也認為可以，後來就由
        我去打理餐廳的事情，因為我沒什麼經驗，我有請我姐
        姐丙○○幫我處理喜帖的事情，這些是在95年3 月20日
        之前的事。95年3 月29日時，該餐廳是一個養生餐廳，
        是我訂的，95年3 月29日宴客時時，本來我們打算請10
        幾個人，但是後來也些人有事情，所以總共只有6 個人
        到。當時是陳祥雲先到，之後我到，之後我嫂嫂到、之
        後我姐姐與他的友人到，當時我們的位置在餐廳櫃台後
        面，我們吃飯時，因為丙○○算是我姐姐也是長輩，我
        姐姐丙○○有表示要慎重一點，也知道之前陳祥雲有對
        我粗暴行為，所以我姐姐就把我們的戒指拿過去，幫我
        們說了一些好話，幫我們交換戒指，當時我是戴現在手
        上的這顆鑽戒，我先生陳祥雲戴的是白Ｋ金的戒指，當
        時我與陳祥雲都希望以後能白首到老，當時我與陳祥雲
        都有謝謝所有的宴客參加我們的復合，但是現場沒有拿
        結婚證書出來寫，因為當時我們沒有覺得結婚證書是重
        要的，我們只是想讓我們的親友知道我們復合了。當時
        過程中，我們有喝酒，親友也有祝福我們，但是現場沒
        有貼喜字、喜幛，也沒有照相（陳祥雲不喜歡照相），
        但服務生於上菜時，看到我們在舉杯敬酒，有詢問說『
        啊你們是結婚啊？恭喜、恭喜』等語，但當時我們沒有
        穿禮服。後來我們吃完後，我們就各自離開等語。證人
        丙○○則證稱：我妹妹與陳祥雲和好時，有說要宴客，
        我有幫陳祥雲他們處理印帖子的事情，時間在宴客前不
        是很前面，我是請我同事用電腦製作印的（庭呈），我
        在經過挑選後才作成卡片黏上去的，該電子檔已經不在
        了，我在製作完成後就給我妹妹了，當時陳祥雲叫我印
        10幾份，我才知道她們要請客，至於宴客情形，我有跟
        陳祥雲與我妹妹說我的朋友中有林龍美與他的壹個朋友
        共三個人會到，宴客現場有我、林龍美、林龍美的朋友
        （女性、廖小姐、當時從國外回來）、陳祥雲、丁○○
        、乙○○等人，我們當時是坐在一桌，地點在天罈飯店
        ，當日不是我訂的，但可能是丁○○或是陳祥雲訂的我
        也不知道為何要在95年3 月29日這天訂飯店，沒有包廂
        ，陳祥雲當時有跟我說重修舊好要結婚，所以才要宴客
        ，當時沒人知道陳祥雲生病，當時婚禮上我有對陳祥雲
        說為了你們的幸福，你要給丁○○一個保障，所以我認
        為陳祥雲應該給丁○○買一個保險，所以在95年4 月4
        日簽約，95年3 月29日陳祥雲說我謝謝姐姐的照顧，陳
        祥雲表示今日是很慎重再次舉辦婚宴，之前陳祥雲有說
        他有愧對丁○○，所以才要補辦婚宴，我當時有問陳祥
        雲為何他的家人沒有參加，陳祥雲說因為離婚的事情他
        的家人都不知道，所以再次結婚就沒有告知家人，當時
        我們沒有照相（因為陳祥雲說他不喜歡照相，他說不是
        第一次結婚，所以不用在照相了），也沒有穿禮服，當
        時也沒有貼囍字，也沒有囍帳，但是當時我有充當主婚
        人，我祝福他們要長長久久，陳祥雲與丁○○有交換戒
        指，當時大家都有給陳祥雲與丁○○祝福，陳祥雲也有
        跟我說『謝謝姐姐幫我做這些事情』等語，現場我沒有
        看到結婚證書，我也沒有聽到他們說要結婚登記的事情
        ，他們是說都在忙，手續的事情以後再說，當時我與陳
        祥雲交談時用平常的聲音交談，但一位服務生有詢問我
        們在舉辦何事？我們大家就說他們今日在結婚，服務生
        說『那就恭喜了』。當時我們真的不知道陳祥雲有生病
        ，陳祥雲自己也不知道自己生病。吃完喜宴後，我們就
        各自離去等語。證人乙○○則證稱：陳祥雲與丁○○有
        再結婚，就是在95年3 月29日時，當時丁○○與陳祥雲
        有邀請我，丁○○是事先就有告訴我要再結婚，因為我
        是丁○○離婚的證人，所以他們再結婚就要叫我來，在
        95年3 月29日前2 天，丁○○有拿卡片給我，卡片是粉
        紅色的，95年3 月29日當日我是自己過去天罈飯店，因
        為我先生臨時有事情，所以我就自己過去了，我過去時
        ，只有陳祥雲與丁○○到，後來陸陸續續有姐姐丙○○
        、林龍美與他的壹個女性友人就到了，當時是陳祥雲與
        丁○○先到，接著是我到，後來是丙○○與他的美國朋
        友到，當時我對那個美國朋友不太有印象。當時我們吃
        飯坐的位置在櫃台的後面。當日陳祥雲與丁○○有表示
        希望以後不會再吵架，陳祥雲當時有說他們是再一次結
        婚，陳祥雲當時有表示他的家人不知道他與丁○○有離
        婚過，所以這次再結婚就不讓他的家人知道，丙○○有
        把他們二人的戒指交換帶，丙○○並有準備紅酒我們一
        起敬他們二人，丙○○並有表示要給丁○○壹個保障，
        當時陳祥雲有答應買壹個保單給丁○○。當時陳祥雲是
        穿黑色皮夾克，丁○○是穿外套，因為他們是第二次結
        婚，所以請的人較少，只有幾個人之道而已，他們交換
        的丁○○的戒指是一個白金50分的邊緣鑲碎鑽。現場丙○○有主持儀式，會要他們二人交換戒指，要新郎吻新
        娘一下等動作，當時陳祥雲沒有生病，還好好的。當時
        現場沒有拿結婚證書出來，因為是第二次結婚，所以我
        認為他們可能認為沒有必要像第一次結婚的慎重，當時
        他們沒有收禮金，我也沒有送禮物給他們二人，現場沒
        有貼喜字喜幛等物，但是我們舉杯祝福他們二人時，送
        菜的服務生約2 人有向新郎新娘主動說『恭喜、恭喜』
        等語，服務生就沒有說其他的話了，但他們二人沒有談
        到要結婚登記的事等語。惟查：
    1、 證人丙○○、乙○○及原告既均稱：「再次結婚當時我
        們沒有照相，沒有穿禮服及貼囍字，也沒有囍帳，原告
        與陳祥雲亦未穿著禮服，也沒有拿結婚證書出來」等語
        。惟若如證丙○○所言，原告與陳祥雲委請丙○○協助
        處理發送結婚喜帖乙事，足見原告與陳祥雲等對婚姻大
        事之重視，卻於結婚宴客現場未書立結婚證書、拍照留
        念或貼囍字以增添喜氣，故原告與陳祥雲當天是否有舉
        行結婚之公開儀式，尚非無疑。
    2、 又原告稱：「服務生於上菜時，看到我們在舉杯敬酒，
        有詢問說『啊你們是結婚啊？恭喜、恭喜』等語。證人
        丙○○則證稱：服務生有詢問我們在舉辦何事？我們大
        家就說他們今日在結婚，服務生說『那就恭喜了』等語
        。證人乙○○則證稱：我們舉杯祝福他們二人時，送菜
        的服務生約2 人有向新郎新娘主動說『恭喜、恭喜』等
        語。是當天餐廳服務生是主動看出原告與陳祥雲在舉行
        結婚儀式，或被動告知，證人與原告所述並不符。且原
        告既自承當天現場未書立結婚證書、拍照留念或貼囍字
        ，雙方亦未著禮服，則當天原告及陳祥雲是否有舉行不
        特定人得以共見共聞之結婚公開儀式，亦有疑問。
    3、 又原告稱：當時因為95年3 月29日是一個較好記住的日
        子，沒有什麼特別的含意等語。證人乙○○亦證稱：至
        於選95年3 月29日，是因為該日是青年節，會較好記住
        ，他們二人也是這樣跟我說的，因為我是家庭主婦，所
        以我記得該日等語。是原告等主張會擇定3 月29日結婚
        ，是因當日是青年節，容易記住。惟原告於5 月27日書
        立結婚登記所憑之結婚證書時，自承當時丙○○、乙○○均在場，卻未記載該容易記住的3 月29日；原告於96
        年3 月9 日聲請本院96年度家調字第300 號分割遺產事
        件之調解聲請狀及提起本件訴訟之起訴狀，亦均載明原
        告與陳祥雲再於95年5 月27日結婚；甚於該事件第一次
        言詞辯論期日，只表示是在被繼承人住院前結婚，只是
        登記概略日期等語（見96年9 月27日言詞辯論筆錄），
        而未陳明確切結婚日期。則原告及陳祥雲是否確早於95
        年3 月29日已舉行結婚儀式，亦有疑問。
    4、 又原告稱：住院檢查出來後，醫生說是肝癌末期，陳祥
        雲叫我要趕快辦理結婚登記的事情，陳祥雲叫我打電話
        給我嫂嫂，請我嫂嫂幫我們準備結婚證書與印章，隔日
        帶去醫院給我們等語。惟陳祥雲之子即被告戊○稱：父
        親過世前並沒有交代我什麼事，95年5 月27日晚上我有
        去醫院看我父親，我去時被告和我父親都在，但他們寫
        結婚證書的事我不知道也沒跟我提過等語。證人即陳祥
        雲之二姊陳玉切、姊夫林有昇於本院言詞辯論時亦分別
        證稱：「伊不知原告與陳祥雲有再次結婚，伊於95年5
        月31日至振興醫院照顧陳祥雲迄95年6 月5 日期間，陳
        祥雲從未提及與原告有再次結婚」、「伊不知原告與陳
        祥雲有再次結婚一事，伊於95年5 月29日至振興醫院探
        望陳祥雲，陳祥雲未交代照顧小孩之事」等語。則若如
        原告所言，陳祥雲急於95年5 月29日辦理結婚登記，係
        因得知重病，為給被告合法配偶的身分，卻於至親戊○
        、陳玉切、林有昇等人前往探視時，未交待其與原告已
        再次結婚乙事，亦有疑問。至原告所提陳祥雲於95年4
        月4 日簽立南山人壽之保單，記載原告為其妻，亦僅係
        陳祥雲單方的認知，均尚不足以證明原告與陳祥雲有於
        95年3 月29日在天罈餐廳舉行結婚之公開儀式。
  五、綜上所述，原告並不能證明陳祥雲死亡時，與陳祥雲具有
      配偶之法律關係，自非陳祥雲之法定繼承人。從而，原告
      依民法第1164條規定，訴請分割被繼承人陳祥云雲之遺產
      ，自屬無據，應予駁回。
  六、本件事證已臻明確，兩造其餘主張、陳述及所提證據，核
      與本院前揭判斷不生影響，爰不贅論，併此敘明。
  七、訴訟費用負擔之依據：民事訴訟法第78條。
中    華    民    國    97    年    3     月    12    日
                  家事庭  法  官    李慈惠
附表：
┌──┬──────────────────────┐
│編號│        被繼承人陳祥雲之遺產項目            │
├──┼──────────────────────┤
│ 1  │中國信託商業銀行，帳號000000000000，戶名為陳│
│    │祥雲之存款及其利息（於95年7月11日之存摺記錄 │
│    │為721萬1097元）                             │
├──┼──────────────────────┤
│ 2  │臺灣中小企業銀行，帳號00000000000，戶名為陳 │
│    │祥雲之存款及其利息（於95年6月21日之存摺記錄 │
│    │為94萬144元）                               │
├──┼──────────────────────┤
│ 3  │臺灣郵政股份有限公司，帳號00000000000000，戶│
│    │名為陳祥雲之存款及其利息（95年7月15日之存摺 │
│    │紀錄為349萬3281元）                         │
├──┼──────────────────────┤
│ 4  │臺北市○○區○○里○○街177之3號4樓建物     │
├──┼──────────────────────┤
│ 5  │臺北市○○區○○段二小段地號0000-0000號土地 │
├──┼──────────────────────┤
│ 6  │臺北市○○區○○里○○街46號7樓之23建物     │
├──┼──────────────────────┤
│ 7  │臺北市萬華區○○○○段地號0000-0000號土地   │
├──┼──────────────────────┤
│ 8  │澎湖縣馬公市○○街12號建物之陳祥雲二分之一應│
│    │有部分                                      │
├──┼──────────────────────┤
│ 9  │澎湖縣馬公市○○段0000-0000號土地之陳祥雲二 │
│    │分之一應有部分                              │
└──┴──────────────────────┘
以上正本係照原本作成
如對本判決上訴，須於判決送達後20日內向本院提出上訴狀
中    華    民    國    97    年    3     月    12    日
                                書記官  楊振宗


司法院資訊處製作；財團法人民間司法改革基金會備份。
